臺灣苗栗地方法院民事判決
110年度訴字第286號
原      告  彭德安  

訴訟代理人  李建德律師
被      告  彭炎貴  
上列當事人間請求撤銷贈與事件，本院於110年10月19日言詞辯
論終結，判決如下：
    主  文
一、被告應將坐落苗栗縣○○市○○段0000地號土地(下稱系爭土地)
    及其上同段427建號建物（門牌號碼苗栗縣○○市○○里00鄰○○0
    0號，下稱系爭建物，與系爭土地合稱系爭不動產）所有權
    應有部分各2分之1（下合稱系爭應有部分）移轉登記予原告
    。
二、訴訟費用新臺幣1萬5,855元由被告負擔。
   事實及理由
一、原告主張：
　㈠兩造為兄弟關係，系爭不動產原為兩造共有，應有部分比例
    各1/2。原告因離婚且將屆齡退休，為免拖累或麻煩成年後
    即未有來往之子女，欲將系爭應有部分處分後至安養院安度
    餘生，惟原告之心思為被告與其妻（下合稱被告夫妻）知悉
    後，其等經常遊說原告將系爭應有部分登記予被告，稱兩造
    日後可一起居住並相互照顧，原告則表示若為贈與，希望於
    贈與後自己仍可居住於系爭建物至百年，以免日後居無定所
    ，被告同意原告對贈與所附之負擔，原告遂答應被告之請求
    。兩造在電話中討論上開贈與事宜時，證人即原告友人廖素
    華就在旁聽聞，且原告贈與系爭應有部分前，亦曾將欲贈與
    房地事宜告知證人即原告胞妹彭秀金，其等均曾勸說原告應
    白紙黑字將所附負擔以書面方式呈現，免日後徒生爭端，然
    原告認係兄弟間之贈與，信任被告會履行負擔，遂未書立書
    面贈與契約，乃於106年12月26日同意被告獨自持原告留存
    於系爭建物自己房間內之權狀與印章，及被告自行向苗栗○○
    ○○○○○○申請之印鑑證明，至土地代書事務所辦理系爭應有部
    分之贈與手續，贈與登記完成後，原告認自己已非系爭建物
    之所有權人，乃於107年10月3日將戶籍遷離，俟原告將新北
    市土地房屋處分後，於108年10月28日返回系爭建物與被告
    同住，初期兄弟尚稱和睦，原告三不五時會自掏腰包協助被
    告生活經濟所需，惟自109年6月因原告退休金逐漸用罄，不
    再資助被告2名子女之補習費用，被告夫妻即自109年7月起
    經常出言不遜並藉細故與原告爭吵，稱系爭不動產非原告所
    有，回來幹嘛，更於109年10月稱欲斷絕兄弟之情令原告搬
    離，原告為維繫親情及自己權益，遂請求苗栗縣苗栗市調解
    委員會調解，期望能將贈與當時兩造協議原告得居住系爭建
    物至百年之負擔以書面方式記載，作為彼此遵循之依據，然
    遭被告拒絕，故而調解不成立。
　㈡證人即被告之妻李奕潔及兩造之母栢福妹是在本院訊問廖素
    華、彭秀金（下合稱廖素華等2人）完畢後被告才聲請傳喚
    ，被告已瞭解廖素華等2人證述內容，可預作準備甚至串供
    ，且李奕潔為被告配偶，栢福妹長期居住被告家中，必會袒
    護被告，其等證言不可採信。
　㈢本件贈與之初，被告即同意原告得居住於系爭建物至百年為
    止，是為附負擔之贈與，然原告竟遭被告驅趕並令搬離，被
    告既已無意令原告繼續居住於系爭建物，顯無履行負擔之意
    願，為此，原告爰依民法第412條第1項及第419條規定，以
    起訴狀繕本之送達撤銷對被告所為贈與之意思表示，並依不
    當得利規定，請求被告將系爭應有部分移轉登記返還予原告
    ，並聲明：如主文第1項所示。
二、被告答辯：
　㈠兩造間並無任何協議，原告係無條件將系爭應有部分贈與被
    告，原告於4年前將系爭應有部分贈與被告之原意係出於好
    意，不希望其百年後其子女為遺產問題來找被告麻煩，並無
    交換條件。嗣原告因退休且與子女無往來，不想繼續居住於
    臺北，乃向李奕潔表示欲搬回系爭建物與被告同住，希望在
    晚年時有被告照顧，在病痛時被告可以協助其看醫生，經兩
    造商討後，原告同意負擔家裡開銷，由原告出錢而被告出力
    ，這是當初原告搬回來之前與被告達成之協議，與原告當初
    之贈與原意無關。
　㈡廖素華就被告夫妻與原告通話之時間、系爭應有部分移轉登
    記之時間均無法明確交代。彭秀金無法清楚交代兩造、彭秀
    金、李奕潔、栢福妹（下合稱栢福妹等5人）討論房子給原
    告住到百年、照顧原告到百年之負擔之時點，且證述內容與
    起訴書記載房地事宜是原告告知彭秀金不符，由傳聞證人轉
    變為目擊證人，顯見其等證述均不可採信
　㈢並聲明：原告之訴駁回。
三、本院為行集中審理協同兩造整理及協議簡化爭點如下（卷第
    113至114頁）：
　㈠兩造不爭執事項
　⒈兩造為兄弟關係。
　⒉系爭不動產原均為兩造共有，應有部分比例各1/2 ，原告所
    有應有部分於107年1月25日以贈與為原因（原因發生日期10
    6年12月26日）移轉登記為被告所有。
　㈡爭點
　⒈原告將系爭應有部分贈與被告是否附有系爭不動產應供原告
    居住至百年以後之負擔？
　⒉原告依民法第412條第1項、第419條、第179條規定請求被告
    將系爭應有部分移轉登記予原告有無理由？
四、法院之判斷
　㈠爭點一
　⒈廖素華證稱：因為我有時候沒有上班，原告就讓我去住他家
    ，他會把房子、土地送給被告是因為被告有時候會打電話給
    原告，他們兄弟之前感情還不錯，被告對原告也很尊敬，原
    告那時候有說他退休之後要回苗栗住，然後有一次，大概是
    3、4年前他們講客家話我聽不懂，那次講電話的時候比較久
    ，也是在原告臺北家裡，他住在中和南工路，然後我就問原
    告他們在說什麼，他說他弟弟他們說兩夫妻有商量說苗栗的
    房子本來是兩個人的名字，要用成他弟弟的名字，我說這樣
    好嗎，原告說我如果不弄我弟弟的名字，那他兩個小孩之後
    等被告年老之後，會去找被告的麻煩，原告說他不要這個麻
    煩，他說他弟弟對他很好，他們感情很好，就全部都登記成
    被告的名字，他沒差，之後兩造常常聯絡，後來有一次被告
    的太太打電話給原告說他們兩夫妻已經商量好了，如果這個
    房子給被告的話，被告他們會照顧原告到百年，這是被告太
    太電話裡面跟原告說的，有開擴音，我有聽到，但是是講客
    家話我聽不懂，然後我就問原告他們到底在討論什麼，他才
    告訴我這件事情，這件事應該是三、四年前說的，我記不清
    楚。我聽說是被告會照顧原告，反正原告之後會回來住苗栗
    ，所以如果原告生病會送原告去醫院，就是照顧他到百年（
    卷第124至126頁）。廖素華明確證稱約在3、4年前，在原告
    先前新北市中和區南工路家中，先由被告打電話給原告要求
    將系爭應有部分移轉登記予被告，獲原告同意，再由李奕潔
    打電話給原告表示被告夫妻已商量好，若原告將系爭應有部
    分移轉登記予被告，被告夫妻會照顧原告到百年，如果原告
    生病，會送原告去醫院。
　⒉彭秀英雖證稱：因為原告想要投靠弟弟，所以把房子過戶給
    弟弟。有約定房子給原告住到百年，然後照顧他到百年。我
    會知道是因為我當場聽到了，因為兩造好幾次有討論，就是
    我們大家聊天的時候有講到。在嘉慶84號有聽過，那時候有
    好幾個家裡成員在場，我印象中是被告的太太在場、我們的
    媽媽也有說過，意思就是哥哥沒有子女聯絡，妹妹身體又不
    好，說之後弟弟、弟妹可以照顧原告，所以他房子願意給被
    告，當初我有跟原告說過你房子過戶給人家希望可以白紙黑
    字寫清楚，之後不會有爭議，但是原告說沒有關係是自己的
    弟弟，他又不曾頂嘴，我相信弟弟應該不會，房子我給了他
    應該不會（卷第127至128頁）。依其證述內容，彭秀金是在
    聊天過程得知此事，其中有一次是在系爭建物內，栢福妹等
    5人共同商討，惟此與原告起訴狀記載「且在系爭房地贈與
    之前，原告也將欲贈與上開房地事宜及所附負擔告知胞妹彭
    秀金」，亦即彭秀英是經原告告知後方知悉原告將系爭應有
    部分贈與被告及所附負擔，容有不符，且與栢福妹證稱：我
    沒有聽到說要讓原告住到死（卷第147頁），李奕潔證稱：
    原告是無條件贈與給被告，沒有開任何條件（卷第148頁）
    亦相齟齬，故其所為前開證言是否可信，容有疑問，難據為
    有利原告之認定。
　⒊惟栢福妹證述不知原告有將系爭應有部分贈與被告，亦不知
    有無附條件（卷第146頁）。而李奕潔證述：原告不要房子
    、土地是因為他不要媽媽，所以他也不要媽媽的所有財產，
    他說我是他們家唯一的媳婦，以後媽媽就由我跟被告一起扶
    養，他知道房子、土地是母親買（卷第151頁），然又證述
    ：原告回來之前，自己有敘述說如果我們有什麼要他協助的
    ，他自願協助，因為我們是一家人，被告現在騎乘之機車是
    原告購買贈與被告，我擔任保母改建房舍是由原告出資鳩工
    、設計、裝潢，原告會提供生活費用、子女教養費用補貼我
    們夫妻（卷第152、154頁），顯見原告確實發自內心認為與
    被告夫妻、子女及栢福妹為一家人，否則不會花費相當資金
    購買機車，為李奕潔擔任保母改建房舍支出設計、裝潢費用
    ，提供生活費用與子女教養費用，並向李奕潔表示「我們是
    一家人」，足見李奕潔證言已自相矛盾，則其證述原告贈與
    系爭應有部分並未附有任何條件，是否可信，亦容有疑問，
    故其等證言無從據為有利於被告之認定。
　⒋被告另自陳：原告為什麼會搬回來住，因為他要回來當然他
    希望他晚年由我們照顧他，他有病痛的時候可以協助他去看
    醫生，當然他的要求不會是平白無故，所以他有說家裡面的
    開銷由他負責，我們出力他出錢，這是原告當初搬回來的時
    候與我協議的事情（卷第154頁），意即原告搬回苗栗至系
    爭建物居住前，兩造曾達成協議，原告在該處居住，被告夫
    妻照顧原告，原告要負責支應全家生活開銷，亦即原告在系
    爭建物內居住並獲被告夫妻照顧，與其支應全家生活開銷具
    有某程度之對價關係。然兄弟之間若已明示、暗示談及對價
    關係，則關係必然已非良好，當會清楚約定被告夫妻提供之
    勞務與系爭建物供居住使用之價值以便計算彼此提出之對待
    給付價值是否相當。況依被告所言，原告出售新北房屋及退
    休金後，資力已達千萬（卷第154至155頁），且原告搬回苗
    栗前曾向被告提及，如果跟被告夫妻同住不方便，原告可拿
    錢去居住養老院（卷第158頁），果係如此，以前開原告支
    付購買機車價金、鳩工設計、裝潢房舍費用、共同生活費用
    與被告夫妻子女教養費等所支出之金錢及原告原有資力尚可
    ，原告大可選擇至養老院居住，應能獲得較被告夫妻所能提
    供者更優質之硬體設備與居家照顧服務，原告搬回苗栗居住
    主要應係考量親情交流所能獲得心靈上之滿足。且被告前開
    陳述之內容，亦與李奕潔證述：（原告訴訟代理人：原告住
    在你們家的時候，會不會拿一些生活費用、子女教養費貼補
    你們？）都是他自己去買的，我們並沒有要求他。子女教養
    費是他自己跟小孩說阿伯花錢給你補習（卷第154頁），亦
    即原告支出相關費用與其在系爭建物居住、接受照顧並無對
    價關係，並不相符，故被告所言，亦難採信。
　⒌綜上分析，兩造原有關係既為良好，被告受贈系爭應有部分
    時向原告表示願讓原告在系爭不動產居住至百年以後，原告
    因而未至養老院居住，並於居住在系爭建物期間，花費相當
    資金支付相關費用，與常情相符，亦與廖素華證述內容互核
    一致。則原告將系爭應有部分贈與被告前，兩造確曾達成合
    意系爭不動產應供原告居住至百年以後，應堪認定。
　㈡爭點二　
    贈與附有負擔者，如贈與人已為給付而受贈人不履行其負擔
    時，贈與人得請求受贈人履行其負擔，或撤銷贈與；贈與之
    撤銷，應向受贈人以意思表示為之。贈與撤銷後，贈與人得
    依關於不當得利之規定，請求返還贈與物；無法律上之原因
    而受利益，致他人受損害者，應返還其利益。雖有法律上之
    原因，而其後已不存在者，亦同，民法第412條第1項、第41
    9條、第179條分別定有明文。原告將系爭應有部分贈與被告
    ，兩造曾達成合意附有系爭不動產應讓原告居住至百年以後
    之負擔，業經本院認定如前，而被告受贈後未履行負擔，則
    原告自得依民法第412條第1項規定撤銷贈與，且經原告依民
    法第419條第1項規定以起訴狀繕本之送達對被告為撤銷贈與
    之意思表示（卷第18頁起訴狀參照），則依民法第419條第2
    項準用民法第179條後段規定，被告取得系爭應有部分雖原
    有法律上之原因，但其後已不存在，即應返還。
五、綜上所述，原告依撤銷贈與及不當得利之法律關係，請求被
    告將系爭應有部分返還登記予原告，為有理由，應予准許。
六、訴訟費用負擔之依據：民事訴訟法第78條，本院並依職權確
    定訴訟費用額為1萬5,855元（包括裁判費1萬5,355元、證人
    日旅費500元）。
中　　華　　民　　國　　110 　年　　11　　月　　5 　　日
                  民事第二庭  法　官　王筆毅
以上正本係照原本作成。
如不服本判決，應於送達後20日內，向本院提出上訴狀並表明上
訴理由，如於本判決宣示後送達前提起上訴者，應於判決送達後
20日內補提上訴理由書（須附繕本）。如委任律師提起上訴者，
應一併繳納上訴審裁判費。
                              書記官　劉家蕙
中　　華　　民　　國　　110 　年　　11　　月　　5 　　日